臺灣高等法院臺中分院民事判決　100年度上易字第221號
上　訴　人　陳明玉
被上訴人　　陳明任
上列當事人間請求不當得利事件，上訴人對於民國100年5月12日
臺灣彰化地方法院100年度訴字第94號第一審判決提起上訴，本
院於100年8月23日言詞辯論終結，判決如下：
    主  文
原判決關於命上訴人給付超過新台幣伍拾壹萬仟元本息部分，
及該部分假執行之宣告，暨反訴訴訟費用之裁判均廢棄。
上開廢棄部分，被上訴人在第一審之訴及其假執行之聲請均駁回
。
其餘上訴駁回。
第一審反訴部分、第二審訴訟費用由上訴人負擔十分之八，餘由
被上訴人負擔。
    事實及理由
壹、被上訴人方面：
    被上訴人於原審反訴主張：兩造係兄弟關係，自民國（下同
    ）90年1月2日繼承母親陳張金嬌所遺財產即共同擁有坐落彰
    化縣永靖鄉○○段615地號土地（重測前為永靖鄉○○○段
    五汴頭小段100地號土地，下稱系爭土地），兩造各有應有
    部分二分之一，於91年1月15日兩造訂定協議書達成分管協
    議（以下稱系爭協議書），詎上訴人竟於91年5月1日起至99
    年11月30日止，於被上訴人不知情情況下，除出租上訴人自
    己分管之土地外，更將被上訴人依上述協議書所分管部分之
    土地其中約20坪之空地擅自出租予第三人得勝工廠股份有限
    公司（下稱得勝公司），並訂有租約，按月由上訴人向得勝
    公司收取租金新台幣（下同）20,000元。被上訴人於99年11
    月間發現前情，與得勝公司就前揭約20坪部分之土地另行訂
    定土地租賃契約，租賃期間自99年12月1日起至100年4月30
    日止（即上訴人與得勝公司原租約之剩餘期間），議定租金
    為每月6,000元，此租金額亦為上訴人承認，蓋前述五個月
    之租金共3萬元係由上訴人退還予得勝公司，得勝公司再支
    付予被上訴人。上訴人未經被上訴人同意出租上開土地，上
    訴人應返還上開不當利得，被上訴人爰以每月6,000元來計
    算上訴人所收取之租金，共計103期（即自91年5月1日起至
    於99年11月30日止），共計618,000元，屢經催討，上訴人
    迄今仍拒不返還，爰依民法第179條規定於原審提起反訴。
貳、上訴人方面：
    上訴人則以兩造曾於系爭協議書言明由上訴人補償40萬元予
    被上訴人作為上訴人使用空地之權利金，因此雙方才可以共
    同使用迄今，空地仍為兩造所共有，兩造均有權利使用。被
    上訴人竟然提供與本件訴訟毫不相關之得勝公司租約，且租
    金期限僅從99年5月1日起至100年4月30日，此租賃期間乃上
    訴人自身憑空想像，不足採信，且被上訴人曾告知得勝公司
    若不支付30,000元空地租金，其將設置圍牆不給該公司使用
    等語，被上訴人所述實與事實不符云云置辯。
參、原審經審酌兩造所提出之攻擊防禦方法後，認上訴人確有不
    當收取租金之情事，而判決上訴人應給付被上訴人618,000
    元及自100年2月22日起至清償日止，按年息百分之5計算之
    法定遲延利息。上訴人不服，於本院上訴聲明：(1)原判決廢
    棄。(2)上廢棄部分，被上訴人於原審之訴及假執行之聲請駁
    回。被上訴人聲明：上訴駁回。（關於原審判決駁回上訴人
    本訴部分之請求部分，上訴人並未聲明不服。）
肆、兩造不爭執之事實：
一、系爭土地及土地上所蓋建之建物數棟，係於  89年間由兩造
    繼承取得，其中系爭土地登記為兩造共有，應有部分各2分
    之1。又兩造曾於91年1月15日，就系爭土地含土地上建物之
    權利持分分管達成協議，簽訂系爭協議書等情，有土地登記
    謄本、地籍圖謄本、及協議書影本等在卷（原審卷第6、7、
    22頁）可稽。
二、上訴人曾將系爭土地上之渠分管之地上建物約80坪出租與得
    勝公司，租金每月2萬元，有房屋租賃契約一份在卷（本院
    卷第23至25頁）（是否一併出租被上訴人分管之空地，兩造
    有爭執）。
三、被上訴人曾將系爭土地上渠分管之約20坪空地租與得勝公司
    ，租期自99年12月1日至100年4月30日，租金每月六千元，
    有土地租賃契約書一份在卷（本院卷第27至30頁）。
伍、得心證之理由：
    被上訴人主張上訴人將系爭土地之空地部分出租予得勝公司
    ，獲有租金之不當得利等語，上訴人則辯稱渠僅將其所分管
    之廠房出租予得勝公司，並未將空地出租，且渠每月均交付
    被上訴人六千元，向被上訴人租用空地供得勝公司使用云云
    。
（一）按稱租賃者，謂當事人約定，一方以物租與他方使用收益
      ，他方支付租金之契約。民法第421條第1項定有明文。本
      件上訴人雖否認出租系爭土地中之空地予得勝公司，然查
      上訴人自承渠每月租給得勝公司廠房面積80坪，租金2萬
      元，其中包括可以使用空地停車一情（本院卷第35頁背面
      、第99頁），並有租賃契約書第19條所記「每月租金二萬
      元包括可以使用空地停車」可稽（本院卷第104頁），且
      陳稱被上訴人另行將系爭空地以每月六千元出租予得勝公
      司後，上訴人即每月給得勝公司六千元，讓得勝公司向被
      上訴人承租系爭空地等情（本院卷第35頁背面），以上訴
      人所陳上情，訴外人得勝公司使用系爭土地上之空地確係
      有支付代價每月六千元予上訴人，否則上訴人何須於得勝
      公司向被上訴人承租後，每月返還六千元予得勝公司？則
      上訴人同意得勝公司使用系爭土地上之空地以供停車之用
      既係有收取對價，即符合民法上之租賃契約，縱上訴人與
      得勝公司間之租賃契約書第1條之租賃所在地及使用範圍
      未寫到空地，然該契約書中19條既已明載「每月租金二萬
      元包括可以使用空地停車」，當足認二萬元即包括空地之
      租金六千元在內，上訴人辯稱渠僅出租廠房，未出租空地
      云云，洵非可採。
（二）按無法律上之原因而受利益，致他人受損害者，應返還其
      利益。雖有法律上之原因，而其後已不存在者，亦同。民
      法第179條定有明文。本件上訴人既非系爭空地之分管人
      ，其未經被上訴人同意將系爭空地出租予得勝公司，自受
      有相當於租金之利益，並因此致依系爭協議書分管系爭空
      地之被上訴人受有損害，是以被上訴人依不當得利之法律
      關係請求上訴人返還自91年5月1日至99年11月30日止每月
      六千元之不當得利，自屬有據；然上訴人辯稱渠業已支付
      每月六千元（92年1月以後改為每月五千元）之空地租金
      予被上訴人，並無不當利得云云，被上訴人則主張上訴人
      所支付之六千元係使用系爭土地巷道之費用，且上訴人所
      支付之六千元，並非每月均有，而是斷斷續續地支付等語
      ，經查：
  １、系爭土地目前既仍為兩造所共有，有土地謄本可稽（本院
      卷第31頁），並為兩造所不爭執（本院卷第90頁背面），
      而兩造所訂之系爭協議書上僅就系爭土地上之廠房為分管
      ，就巷道部分並無任何協議（原審卷第22頁），當應認兩
      造均可使用，且被上訴人指上訴人使用巷道之處即為本院
      卷第23頁紅色斜線部分（本院卷第90頁背面），均在系爭
      土地上，是以上訴人本其共有人之地位本即有權使用巷道
      ，實無須就巷道之使用再給付對價予被上訴人，況上訴人
      所提出之收據上明載「明任空地」「6000×2個月」「500
      0×2」「5000×4」（本院卷第75頁），被上訴人復不爭
      執上開記載（本院卷第89頁背面），是被上訴人主張上訴
      人每月交付之六千元係補賠使用巷道之費用云云，尚屬無
      據，應足認係向被上訴人承租系爭空地之費用。
  ２、上訴人復辯稱上訴人每月五千元或六千元之費用僅係斷斷
      續續支付，並非均有支付等語，經查上訴人僅能提出91年
      2月、3月共12,000元、92年1至4月共20,000元、93年1、2
      月共10,000元之收據3張，及各15,000元之存款憑條3張、
      1 萬元之匯款申請書1張、2萬元之郵政匯票1張（本院卷
      第75至77頁），其他部分之給付，上訴人既未能舉證，自
      難認上訴人所辯為可採，而被上訴人並不爭執收到上開款
      項（本院卷第89頁背面），因被上訴人係主張上訴人自91
      年5月1日至99年11月30日止每月六千元之不當得利共618,
      000元，自應扣除上訴人所提出自92年1月起已支付之105,
      000元（20,000＋10,000＋45,000＋20,000＋10,000＝105
      ,000元），故上訴人之不當利得為513,000元。
陸、綜上所述，被上訴人本於不當得利之法律關係，請求上訴人
    給付618,000元，及自起訴狀繕本送達翌日（即100年2月22
    日）起，至清償日止按週年利率百分之五計算之利息，於
    513,000元及自100年2月22日起算之法定遲延利息部分，為
    有理由，應予准許。逾此所為請求，為無理由，應予駁回。
    至於被上訴人敗訴部分，其假執行之聲請失所附麗，應併予
    駁回。原審就超過上開應准許部分，為上訴人敗訴之判決，
    並為假執行之宣告，自有未洽。上訴意旨就此部分指摘原判
    決不當，求予廢棄改判，為有理由。至於上開應准許部分，
    原審判命上訴人給付，並為假執行之宣告，核無違誤，上訴
    意旨，就此部分，仍執陳詞，指摘原判決不當，求予廢棄，
    為無理由，應駁回其上訴。
柒、本件事證已明，兩造其餘主張及攻擊防禦方法，核與本件判
    決結果不生影響，不予一一論述，附此敘明。
據上論結，本件上訴為一部有理由，一部無理由，依民事訴訟法
第450條、第449條第1項、第79條，判決如主文。
中    華    民    國   100    年    9     月    6     日
                民事第二庭    審判長法  官  邱森樟
                                    法  官  翁芳靜
                                    法  官  蔡秉宸
以上正本係照原本作成。
不得上訴。
                                    書記官  紀美鈺
中    華    民    國   100    年    9     月    7     日
                                                      Ｓ